ACORDAO-COMPLETO-2397040

ACÓRDÃO 5368/2020 ATA 14/2020 - SEGUNDA CÂMARA

VISTOS, relatados e discutidos estes autos de tomada de contas especial instaurada pela Secretaria Especial de Cultura em desfavor de Paulo Roberto Preto de Oliveira e da Estação de Projetos & Negócios Ltda., diante da omissão no dever de prestar contas dos recursos captados sob o valor original de R$ 115.733,00 em prol do projeto cultural intitulado como "Livro Balé Folclórico da Bahia - 25 anos", nos termos da Lei n.º 8.313 (Lei de Incentivo à Cultura) , de 1991; 
ACORDAM os Ministros do Tribunal de Contas da União, reunidos em Sessão da 2ª Câmara, diante das razões apresentadas pelo Relator, em: 
9.1. considerar revel a Estação de Projetos & Negócios Ltda., nos termos do art. 12, § 3º, da Lei n.º 8.443, de 1992;
9.2. rejeitar as alegações de defesa oferecidas por Paulo Roberto Preto de Oliveira; 
9.3. julgar irregulares as contas de Paulo Roberto Preto de Oliveira e da Estação de Projetos & Negócios Ltda., nos termos dos arts. 1º, I, 16, III, "a" e "c", e 19, caput, da Lei n.º 8.443, de 1992, para condená-los, solidariamente, ao pagamento do correspondente débito, com a fixação do prazo de 15 (quinze) dias contados da notificação, para comprovarem, perante o Tribunal (art. 214, III, "a", do Regimento Interno do TCU - RITCU) , o recolhimento da referida dívida em favor do Fundo Nacional de Cultura, com a atualização monetária e os juros de mora calculados desde as datas informadas até o efetivo recolhimento, na forma da legislação em vigor, sob as seguintes condições: 
	Valor Original (R$) 
	Data da Ocorrência

	108.833,00
	21/12/2012

	    6.900,00
	21/12/2012

9.4. aplicar em desfavor de Paulo Roberto Preto de Oliveira e da Estação de Projetos & Negócios Ltda., individualmente, a multa prevista no art. 57 da Lei n.º 8.443, de 1992, sob o valor de R$ 80.000,00 (oitenta mil reais) , fixando-lhes o prazo de 15 (quinze) dias, contados da notificação, para que comprovem, perante o Tribunal (art. 214, III, "a", do RITCU) , o recolhimento da referida dívida ao Tesouro Nacional, na forma da legislação em vigor;
	9.5. autorizar, caso requerido, nos termos do art. 26 da Lei n.º 8.443, de 1992, e do art. 217 do RITCU, o parcelamento das dívidas fixadas por este Acórdão em até 36 (trinta e seis) parcelas mensais e sucessivas, com a atualização monetária e os correspondentes acréscimos legais, esclarecendo aos responsáveis que a falta de pagamento de qualquer parcela importará no vencimento antecipado do saldo devedor, sem prejuízo das demais medidas legais;
9.6. autorizar, desde logo, a cobrança judicial das dívidas fixadas por este Acórdão, nos termos do art. 28, II, da Lei n.º 8.443, de 1992, diante do não atendimento às notificações; e
		9.7. determinar que a unidade técnica envie a cópia do presente Acórdão, com o Relatório e a Proposta de Deliberação, à Procuradoria da República no Estado do Rio Grande do Sul, nos termos do art. 16, § 3º, da Lei n.º 8.443, de 1992, para o ajuizamento das ações penais e civis cabíveis.

Tomada de Contas Especial instaurada pela Secretaria Especial de Cultura, diante da omissão no dever de prestar contas dos recursos captados sob o valor original de R$ 115.733,00 em prol do projeto cultural intitulado como Livro Balé Folclórico da Bahia  25 anos, nos termos da Lei n.º 8.313 (Lei de Incentivo à Cultura), de 1991.

Segunda Câmara

Secretaria Especial de Cultura.

3. Responsáveis: Paulo Roberto Preto de Oliveira (CPF XXX.695.810-XX); Estação de Projetos & Negócios Ltda. (CNPJ 10.320.639/0001-08).

13.1. Ministros presentes: Ana Arraes (Presidente), Augusto Nardes, Aroldo Cedraz e Raimundo Carreiro.
13.2. Ministros-Substitutos presentes: Marcos Bemquerer Costa e André Luís de Carvalho (Relator).

PAULO ROBERTO PRETO DE OLIVEIRA

ESTACAO DE PROJETOS, CONSULTORIA EM GESTAO EMPRESARIAL LTDA

ANDRÉ DE CARVALHO

Trata-se de tomada de contas especial instaurada pela Secretaria Especial de Cultura em desfavor de Paulo Roberto Preto de Oliveira e da Estação de Projetos & Negócios Ltda., diante da omissão no dever de prestar contas dos recursos captados sob o valor original de R$ 115.733,00 em prol do projeto cultural intitulado como "Livro Balé Folclórico da Bahia - 25 anos", nos termos da Lei n.º 8.313 (Lei de Incentivo à Cultura) , de 1991.
2.	Após a análise final do feito, o Auditor Federal Adriano de Sousa Maltarollo lançou o seu parecer conclusivo à Peça 48, com a anuência dos dirigentes da Secex-TCE (Peças 49 e 50) , nos seguintes termos:
	" (...) 2. Em 19/6/2018, com fundamento na IN/TCU 71/2012, alterada pela IN/TCU 76/2016 e DN/TCU 155/2016, o dirigente da Secretaria Especial de Cultura autorizou a instauração da tomada de contas especial (peça 15) . O processo foi registrado no sistema e-TCE com o número 1784/2018.
	3. O Pronac 11-13631 foi firmado no valor de R$ 315.170,00, no período de 8/3/2012 a 30/9/2014 (peça 4) , com prazo para execução dos recursos 21/12/2012 a 30/9/2014, recaindo o prazo para prestação de contas em 30/10/2014.
	4. A empresa proponente captou recursos autorizados, no montante de R$ 115.733,00, conforme atestam os recibos (peça 6) e/ou extratos bancários (peça 8) .
	5. 	O fundamento para a instauração da Tomada de Contas Especial, conforme consignado na matriz de responsabilização elaborada pelo tomador de contas, foi a constatação da seguinte irregularidade: 'Omissão no dever de prestar contas'.
	6. Os responsáveis arrolados na fase interna foram devidamente comunicados e, diante da ausência de justificativas suficientes para elidir a irregularidade e da não devolução dos recursos, instaurou-se a tomada de contas especial.
	7. No relatório (peça 28) , o tomador de contas concluiu que o prejuízo importaria no valor original de R$ 115.733,00, imputando-se a responsabilidade à Estação de Projetos & Negócios Ltda., na condição de contratado, e Sr. Paulo Roberto Preto de Oliveira, na condição de dirigente. 
	8. Em 1/7/2019, a Controladoria-Geral da União emitiu o relatório de auditoria (peça 29) , em concordância com o relatório do tomador de contas. O certificado de auditoria e o parecer do dirigente do órgão de controle interno concluíram pela irregularidade das presentes contas (peças 30 e 31) .
	9. Em 15/7/2019, o ministro responsável pela área atestou haver tomado conhecimento das conclusões contidas no relatório e certificado de auditoria, bem como do parecer conclusivo do dirigente do órgão de controle interno, manifestando-se pela irregularidade das contas, e determinou o encaminhamento do processo ao Tribunal de Contas da União (peça 32) .
	10. Na instrução inicial (peça 35) , analisando-se os documentos nos autos, concluiu-se pela necessidade de realização de citação e audiência dos responsáveis, nos seguintes moldes:
	Citação
	Irregularidade 1: não comprovação da boa e regular aplicação dos recursos federais captados com amparo no Pronac 11-13631, em face da omissão no dever de prestar contas dos valores transferidos.
	Valor histórico do débito e data de origem:
	Data de ocorrência
	Valor histórico (R$) 

	21/12/2012
	108.833,00

	21/12/2012
	6.900,00

	Responsáveis solidários:
	- Estação de Projetos & Negócios Ltda.
	Conduta: não demonstrar a boa e regular aplicação dos recursos federais recebidos e geridos por meio do instrumento em questão, no período de 21/12/2012 a 30/9/2014, em face da omissão na prestação de contas, cujo prazo encerrou-se em 30/10/2014.
	- Sr. Paulo Roberto Preto de Oliveira
	Conduta: não demonstrar a boa e regular aplicação dos recursos federais recebidos e geridos por meio do instrumento em questão, no período de 21/12/2012 a 30/9/2014, em face da omissão na prestação de contas, cujo prazo encerrou-se em 30/10/2014.
	Audiência:
	Irregularidade 2: não cumprimento do prazo originalmente estipulado para prestação de contas do do projeto incentivado, cujo prazo encerrou-se em 30/10/2014.
	Responsável: Sr. Paulo Roberto Preto de Oliveira.
	Conduta: descumprir o prazo originalmente estipulado para prestação de contas dos recursos federais recebidos à conta do instrumento em questão, o qual se encerrou em 30/10/2014.
	11. Em cumprimento ao pronunciamento da Unidade, de 31/7/2019 (peça 37) , foi promovida a citação e a audiência dos responsáveis, nos moldes a seguir:
	Destinatário
	Ofício TCU/SECEX-TCE
	Data do ofício
	Data de Recebimento do Ofício
	Recebedor do Ofício
	Observação
	Fim do Prazo para defesa

	Estação de Projetos & Negócios Ltda.
	7397/2019- (peça 40) 
	27/8/2019
	19/9/2019 (vide AR de peça 43) 
	Terceiros
	Ofício recebido no endereço da responsável, conforme pesquisa de endereço no Sistema da Receita Federal (peça 38) .
	8/10/2019

	Sr. Paulo Roberto Preto de Oliveira
	7396/2019 (peça 41) 
	27/8/2019
	19/9/2019 (vide AR de peça 42) 
	Terceiros
	Ofício recebido no endereço da responsável, conforme pesquisa de endereço no Sistema da Receita Federal (peça 41) .
	8/10/2019

	12. Transcorrido o prazo regimental, a empresa Estação de Projetos & Negócios Ltda. permaneceu silente, devendo ser considerada revel, nos termos do art. 12, §3º, da Lei 8.443/1992. 
	13. Retornam os autos com a resposta do responsável Sr. Paulo Roberto Preto de Oliveira (peça 45) , passando-se, a seguir, ao exame das alegações de defesa apresentadas.
	Exame técnico
	14. Em exame, TCE instaurada em virtude da não comprovação da boa e regular aplicação dos recursos captados mediante incentivo fiscal da Lei Rouanet, em face da omissão no dever de prestar contas dos recursos destinados ao projeto 'Livro Balé Folclórico da Bahia - 25 anos' (Pronac 11-13631) .
	Da validade das notificações
	15. Preliminarmente, cumpre tecer breves considerações sobre a forma como são realizadas as comunicações processuais no TCU. A esse respeito, destacam-se o art. 179, do Regimento Interno do TCU (Resolução 155, de 4/12/2002) e o art. 4º, inciso III, § 1º, da Resolução TCU 170, de 30 de junho de 2004, in verbis: ' (...) '
	16. Bem se vê, portanto, que a validade da citação via postal não depende de que o aviso de recebimento seja assinado pelo próprio destinatário da comunicação, o que dispensa, no caso em tela, a entrega do AR em 'mãos próprias'. A exigência da norma é no sentido de o Tribunal verificar se a correspondência foi entregue no endereço correto, residindo aqui a necessidade de certeza inequívoca. 
	17. Não é outra a orientação da jurisprudência do TCU, conforme se verifica dos julgados a seguir transcritos:
	'São válidas as comunicações processuais entregues, mediante carta registrada, no endereço correto do responsável, não havendo necessidade de que o recebimento seja feito por ele próprio (Acórdão 3648/2013-TCU-Segunda Câmara, Relator Ministro JOSÉ JORGE) ;
	É prescindível a entrega pessoal das comunicações pelo TCU, razão pela qual não há necessidade de que o aviso de recebimento seja assinado pelo próprio destinatário. Entregandose a correspondência no endereço correto do destinatário, presume-se o recebimento da citação. (Acórdão 1019/2008-TCU-Plenário, Relator Ministro BENJAMIN ZYMLER) ;
	As comunicações do TCU, inclusive as citações, deverão ser realizadas mediante Aviso de Recebimento - AR, via Empresa Brasileira de Correios e Telégrafos, bastando para sua validade que se demonstre que a correspondência foi entregue no endereço correto. (Acórdão 1526/2007-TCU-Plenário, Relator Ministro AROLDO CEDRAZ) .'
	18. A validade do critério de comunicação processual do TCU foi referendada pelo Supremo Tribunal Federal, nos termos do julgamento do MS-AgR 25.816/DF, por meio do qual se afirmou a desnecessidade da ciência pessoal do interessado, entendendo-se suficiente a comprovação da entrega do 'AR' no endereço do destinatário:
	'EMENTA: AGRAVO REGIMENTAL. MANDADO DE SEGURANÇA. DESNECESSIDADE DE INTIMAÇÃO PESSOAL DAS DECISÕES DO TRIBUNAL DE CONTAS DA UNIÃO. ART. 179 DO REGIMENTO INTERNO DO TCU. INTIMAÇÃO DO ATO IMPUGNADO POR CARTA REGISTRADA, INICIADO O PRAZO DO ART. 18 DA LEI nº 1.533/51 DA DATA CONSTANTE DO AVISO DE RECEBIMENTO. DECADÊNCIA RECONHECIDA. AGRAVO IMPROVIDO.
	O envio de carta registrada com aviso de recebimento está expressamente enumerado entre os meios de comunicação de que dispõe o Tribunal de Contas da União para proceder às suas intimações.
	O inciso II do art. 179 do Regimento Interno do TCU é claro ao exigir apenas a comprovação da entrega no endereço do destinatário, bastando o aviso de recebimento simples.'
	19. No caso vertente, a citação dos responsáveis se deu de forma zelosa, em endereços constantes de bases fidedignas, com a entrega dos ofícios comprovadamente nos endereços dos respectivos responsáveis, por meio de Aviso de Recebimento assinado por terceiros, conforme quadro a seguir:
	Responsável
	EXPEDIÇÃO
	RECEBIMENTO

		Ofício nº /Secex-TCE
	Data do ofício
	Peça
	AR/Data
	Peça
	Base consulta
	Peça

	Estação de Projetos & Negócios Ltda.
	7397/2019
	27/8/2019
	40
	19/9/2019
	42
	RFB
	38

	Sr. Paulo Roberto Preto de Oliveira
	7396/2019
	27/8/2019
	41
	19/9/2019
	43
	RFB 
	39

	Da revelia da empresa responsável
	20. Quanto à citação da empresa Estação de Projetos & Negócios Ltda., tem-se que o ofício relacionado no quadro retro (peça 40) foi devidamente recepcionado, ainda que por terceiros (Sr. Alexsandro Castro, conforme AR à peça 43) .
	21. Nos processos do TCU, a revelia não leva à presunção de que seriam verdadeiras todas as imputações levantadas contra o responsável, diferentemente do que ocorre no processo civil, em que a revelia do réu opera a presunção da verdade dos fatos narrados pelo autor. Dessa forma, a avaliação da responsabilidade do agente (no caso, a empresa) não pode prescindir da prova existente no processo ou para ele carreada.
	22. Ao não apresentar sua defesa, a empresa deixou de produzir provas da regular aplicação dos recursos sob sua responsabilidade, em afronta às normas que impõem aos gestores públicos a obrigação legal de, sempre que demandada pelos órgãos de controle, apresentar os documentos que demonstrem a correta utilização das verbas públicas, a exemplo do contido no art. 93 do Decreto-Lei 200/67:
	'Quem quer que utilize dinheiros públicos terá de justificar seu bom e regular emprego na conformidade das leis, regulamentos e normas emanadas das autoridades administrativas competentes.'
	23. Mesmo a alegação de defesa não sendo apresentada, considerando o princípio da verdade material que rege esta Corte, procurou-se buscar, em manifestações da empresa responsável na fase interna desta TCE, se havia algum argumento que pudesse ser aproveitado em favor dela.
	24. Assim, não foi localizado qualquer documento de defesa que pudesse ser aproveitado em benefício da empresa (em consonância com as observações do Relatório do Tomador de Contas Especial, peça 46, p. 4, item 6) .
	25. Logo, não há apresentação de justificativas plausíveis nem documentação apta a comprovar a boa e regular gestão dos recursos por parte da empresa, devendo a empresa responsável ser considerada revel, nos termos do art. 12, §3º, da Lei 8.443/1992, e suas contas serem julgadas irregulares, condenando-a ao débito apurado e aplicando-lhe a multa prevista no art. 57 da Lei 8.443/1992.
	26. Ressalvam-se, porém, se for o caso, as alegações de defesa do sócio-administrador - a serem analisadas no tópico a seguir, que podem ser aproveitadas em favor da empresa naquilo que houver de comum entre as irregularidades e constatações que pesam contra ambos.
	Da defesa do Sr. Paulo Roberto Preto de Oliveira
	27. O responsável apresentou, em 14/10/2019 - intempestivamente, portanto - 'Defesa' genérica, recepcionada, em nome do princípio da fungibilidade, como alegações de defesa e razões de justificativa, conforme documentação integrante da peça 45, considerando que o prazo expirou em 8/10/2019. Contudo, em homenagem ao princípio da verdade material e no uso do poder discricionário, na linha costumeiramente adotada por esta Corte de Contas de acolhimento de defesas nessa etapa processual, mesmo quando intempestivas, a despeito do tempo despendido (menos de uma semana) entende-se pertinente dar prosseguimento à análise da resposta.
	28. A respeito da defesa em si, tem-se que o Sr. Paulo Roberto Preto de Oliveira foi ouvido em decorrência da omissão no dever de prestar contas, e, em sua defesa, constam os seguintes documentos, que passam a ser analisados em seguida:
	Documento
	Localização
 (peça 45, páginas) 

	Exordial (alegações de defesa/razões de justificativa) 
	1-3

	Canhotos de talonário de cheques
	4-5; 8; 9; 10; 12; 18; 21; 23; 25; 27; 29

	Recibo de pagamento de serviços
	5; 13; 17; 20; 24

	Cópia de cheques emitidos (frente e verso) 
	6; 8; 9; 10; 11; 12; 14; 16; 19; 21; 23; 25; 27; 28

	Comprovante de depósito
	7

	Canhoto de passagem aérea
	15; 26

	Nota fiscal
	22; 29; 30

	Fotos do livro
	31-33

	29. Argumento 1:
	29.1 No preâmbulo, o defendente alega que a empresa Estação de Projetos se encontra inativa, sem atividades, e que teria prestado contas pelo Salic; sustenta que o objeto foi regularmente cumprido (livro lançado) ; na parte 'Dos fatos/do direito', apresenta breve síntese dos fatos, com informações já constantes dos autos e que não precisam ser aqui replicadas; alegando que, por não ter conseguido captar valores suficientes para a conclusão do projeto, obteve recursos diretamente da Fundação Balé Folclórico da Bahia junto ao governo daquele estado, da ordem de R$ 212.000,00, governo este para o qual teria prestado contas.
	30. Análise 1 (rejeição) : 
	30.1. Preliminarmente, há que se esclarecer que as menções que a peça de defesa faz, em diversos pontos, a documentos comprobatórios numerados inexistem nos anexos a ela acostados, ao se compulsar a peça 45, sendo esta uma suposta parte da defesa, mas inexistente nos autos.
	30.2. Feito este esclarecimento inicial, deve-se dizer que a alegação do defendente de que a empresa se encontra inativa, sem atividades, não é justificativa para que ela não apresente defesa (se essa foi a intenção de tal afirmativa) , muito menos a livra de responder pelos recursos de que se beneficiou enquanto estava em atividade, até porque a jurisprudência desta Corte, confirmada pelo Supremo Tribunal Federal, é de imprescritibilidade dos débitos.
	30.3. Acerca da afirmação de que as contas teriam sido prestadas no sistema Salic, o responsável não trouxe, aos autos, qualquer documentação comprobatória. E os autos demonstram exatamente o contrário: que as contas não foram prestadas, tendo sido os responsáveis advertidos sobre essa situação e chamados aos autos em mais de uma oportunidade. 
	30.4. O Relatório de TCE (peça 28, p. 4) traz, no item 6, um resumo das informações acerca das oportunidades conferidas aos responsáveis, onde se afirma, no item 6.3, que, 'após as notificações, conclui-se que: 6.3.1. Os responsáveis não apresentaram justificativas, tampouco sanaram a irregularidade'. Ademais, consta no mesmo relatório um 'Relato das medidas administrativas adotadas com vistas à elisão do dano', com a relação das notificações, aos responsáveis, no item 7 (peça 28, p. 5) e tentativas de contactá-los, como, por exemplo, as constantes às peças 10, 12, 13, 14 e 17 a 22. Aliás, a reprovação das contas foi registrada com inadimplência no próprio Salic (vide peça 23) . Essa informação de instauração de tomada de contas especial consta do Salic, ainda na presente data, conforme consulta extraída e anexada aos autos (peça 46) .
	30.5. Sobre a afirmação de que o objeto foi regularmente cumprido (livro lançado) , há que se recordar que o dever de zelar pela boa e regular aplicação dos recursos, que implica a regular execução e prestação de contas, é dos responsáveis a quem os recursos públicos foram diretamente confiados, não havendo previsão legal de transferência ou delegação deste dever. No caso, há farta comprovação documental (Laudo Final sobre a prestação de contas 075/2018, peça 15; Portaria de reprovação do projeto, peça 16; Relatório de TCE, peça 28; Relatório CGU, peça 29; entre outras) que sustentam a reprovação das contas por omissão de dever.
	30.6. Quanto à parte 'Dos fatos/do direito', alega o defendente que, por não ter conseguido a captação aprovada e almejada, buscou recursos fora do projeto, junto a fundação ligada ao Governo da Bahia. Esta, na verdade, se coaduna como procedimento não previsto no projeto, onde consta, à peça 1, p. 6-7, que a fonte dos recursos seria de incentivo fiscal de natureza federal. O projeto foi homologado pelo MinC com essas características (vide ata e portaria de aprovação às peças 3 e 4) , e não há qualquer aditivo ou autorização prévia do órgão que tenha transmudado a proposta aprovada. Assim, não há qualquer possibilidade de as contas desses recursos federais terem sido prestadas para ente da esfera estadual por ausência de previsão legal, nos moldes previstos na Lei Rouanet.
	30.7. Assim, a questão central que norteia o presente processo é a grave irregularidade de omissão no dever de prestar contas, que permanece, pois os responsáveis deixaram passar mais uma oportunidade de trazer aos autos elementos de prova e documentos necessários previstos no ajuste para sanear a pendência, como recibos, notas fiscais, comprovantes de recebimentos e pagamentos, relatórios de execução com as etapas previstas etc., isso para não falar do cumprimento das metas de democratização do acesso ao produto envolvendo bibliotecas e imprensa, entre outros (vide peça 1, p. 2) .
	30.8. Ademais, a questão da arrecadação junto a empresas patrocinadores/mecenas em valor inferior ao que pretendia não é escusa para justificar a omissão no dever de prestar contas daquilo que recebeu. O prazo de captação foi, inclusive, prorrogado (peça 9) . Aliás, se o valor arrecadado não seria suficiente para a realização do projeto a contento, a decisão de levar adiante sua realização não era a conduta esperada, mas, sim, a da devolução dos recursos. O Poder Público, ante a Lei Rouanet, não possui ingerência a respeito do poder e voluntariedade de captação das empresas, cabendo exclusivamente aos responsáveis decidir a respeito.
	30.9. Ainda, o argumento de uso de recursos de fundação do governo da Bahia é desprovido de conexão com o que está sendo apurado como irregularidade, razão por que não há o que ser contestado nem analisado, eis que se trata de recursos públicos captados com natureza federal, e não estadual.
	30.10. Desse modo, as alegações de defesa e as razões de justificativa ora apresentadas pelo responsável Paulo Roberto Preto de Oliveira devem ser rejeitadas.
	31. Argumento 2:
	31.1. No tópico 'Prestação de Contas', o defendente reafirma que prestou contas no Salic, e sustenta que, do valor arrecadado, foi utilizado R$ 115.506,71, com saldo já levantado pelo MinC de R$ 226,29, consoante discriminação a seguir:
	Item
	Rubricas
	Valor, em R$

	1
	Coordenador do Projeto
	31.500,00

	2
	Assessoria Jurídica
	7.100,00

	3
	Texto
	23.400,00

	4
	Pesquisa
	11.292,77

	5
	Direitos Autorais
	13.500,00

	6
	Passagem Aérea
	1.683,94

	7
	Fotografia Artística
	6.680,00

	8
	Projeto Gráfico
	15.000,00

	9
	Convite eletrônico
	450,00

	10
	Prefácio
	4.900,00

	Total
	115.506,71

	31.2. Reafirma que a empresa cumpriu com suas obrigações no prazo legal e que, por problemas de inconsistências do sistema, teve de acionar o MinC por diversas vezes. Alude à juntada, aos autos, de todos os comprovantes de despesa e de fotos do lançamento e do próprio livro para demonstrar a conclusão do projeto, requerendo, ao final, o arquivamento do processo.
	32. Análise 2 (rejeição) :
	32.1. Acerca do tópico 'Prestação de Contas', o defendente repete que houve prestação de contas no Salic (situação já rechaçada na Análise 1 retro) , e sustenta que o valor arrecadado e utilizado foi de R$ 115.506,71, com saldo já levantado pelo MinC de R$ 226,29.
	32.2. Primeiramente, não há, nos autos, qualquer comprovação de recolhimento deste valor remanescente, de R$ 226,29 que, portanto, não pode ser abatido.
	32.3. Em segundo lugar, acerca da relação de valores constante da defesa, tem-se que ela não comprova nem a realização do objeto, nem o nexo de causalidade entre despesas efetuadas e recursos captados, em que pese as rubricas constarem da planilha orçamentária da proposta do projeto.
	32.4. Sobre os itens anexados à defesa (peça 45, p. 4-33) , tem-se que canhotos de talonário de cheque (peça 45, p. 4-5; 8; 9; 10; 12; 18; 21; 23; 25; 27; 29) não são documento apto a comprovar despesa.
	32.5. Ainda que se pudesse levar em conta os cheques como comprovação de despesa, no extrato (peça 8) , constam 19 cheques descontados da conta, e sequer foram apresentados todos eles nas cópias colacionadas aos autos (vide peça 45, p. 6; 8 a 12; 14; 16; 19; 21; 23; 25; 27; 28) . Ademais, há cheque sem favorecido nominalmente, que é tido como cheque ao portador, independentemente do que se apõe em seu verso.
	32.6. Quanto aos comprovantes de pagamento, há recibo anexado em duplicidade (peça 45, p. 17 e 20) , e a soma dos recibos e notas fiscais (peça 45, p. 13; 17; 22; 24; 29 e 30, excetuando-se a p. 20, por duplicidade) , caso fossem acatados, totalizariam apenas R$ 41.230,00. Além disso, a NF 017 (peça 45, p. 29) não traz a vinculação ao Pronac em sua face. Os canhotos de passagem aérea não constam vinculados a qualquer despesa com o projeto, nem vinculados a etapas de sua realização.
	32.7. Quanto às fotos do suposto produto final, o livro (peça 45, p. 31-33) , tem-se que a apresentação de fotografias isoladamente é insuficiente para comprovar aplicação regular de recursos públicos. Tal anexação é claramente peça probatória precária, sem qualquer vínculo ou conexão que se possa extrair como elemento de prova de prestação de contas. De fato, constam da defesa fotografias da frente e verso do livro, que, de acordo com o responsável, demonstrariam a regular aplicação dos recursos no objeto do convênio.
	32.8. Entretanto, quando desacompanhadas de provas mais robustas, as fotografias são insuficientes para comprovar a regularidade da aplicação dos recursos públicos transferidos por meio de convênio, pois, embora possam, eventualmente, comprovar a realização do objeto, não revelam, efetivamente, a origem dos recursos aplicados. Ou seja, ainda que verídicas, retratam uma situação, mas não demonstram o nexo entre os recursos federais transferidos e as despesas apresentadas na execução do objeto.
	32.9. Cabe frisar que incide sobre os responsáveis o ônus da prova quanto à regular aplicação dos valores que lhe foram confiados para consecução do objeto pactuado, o que decorre de expressa disposição contida no parágrafo único do art. 70 da Constituição Federal, bem assim do disposto no art. 93 do Decreto-Lei 200/1967, c/c o art. 66 do Decreto 93.872/1986 (Acórdão 317/2010-TCU-Plenário, 5.964/2009-TCU-2a Câmara, 153/2007-TCU-Plenário, 1.293/2008-TCU-2a Câmara e 132/2006-TCU-1ª. Desse modo, a apresentação isolada de fotografias não é suficiente para demonstrar que os recursos do convênio foram utilizados de forma regular.
	33. Quanto à afirmação do defendente, de que a empresa cumpriu com suas obrigações no prazo legal, já se demonstrou não ser compatível com a situação comprovadamente apurada. Tampouco o responsável logrou demonstrar que houve problemas de inconsistências do sistema que tenham impedido de prestar contas, muito menos que teve de acionar o MinC por diversas vezes por esse motivo. Pelo contrário, as provas são robustas na direção de ter o MinC tentado, por vezes, acionar o responsável para sanear as pendências. Assim, mesmo diante da tentativa de reunir provas nos autos, elas não possuem o condão de constituir uma prestação de contas com o rigor que o interesse público e a legislação exigem, não tendo sido demonstrada a conclusão do projeto nem comprovado que os gastos a ele foram direcionados (ausência de nexo de causalidade) , descabendo, portanto, o pedido de arquivamento dos autos.
	34. No caso em exame, constatou-se que não houve prestação de contas relativa aos recursos federais repassados, nem foram juntadas aos autos quaisquer justificativas plausíveis pela omissão no dever de prestar contas. Recai sobre o responsável a obrigação de demonstrar que os recursos federais recebidos foram utilizados na finalidade prevista. Ao não apresentar a prestação de contas, o responsável ignorou dever constitucional contido no parágrafo único do art. 70 da Constituição Federal, bem como deixou de comprovar a correta aplicação dos recursos, o que configura a existência de débito e enseja o julgamento pela irregularidade das contas e aplicação de multa.
	34.1. Com relação à matéria, a jurisprudência desta Corte de Contas é no sentido de que a omissão, quando injustificada, constitui mácula gravíssima e insanável, que enseja a irregularidade das contas, com imputação de débito, nos termos do art. 19, parágrafo único, c/c o art. 16, inciso III, alínea 'a', da Lei 8.443/92, e concomitante aplicação de multa, fundamentada no art. 57 da mesma Lei (Acórdão 4977/2011-TCU-Segunda Câmara, 5.924/2011-TCU-1ª Câmara, 215/2009-TCU-2ª Câmara, 574/2009-TCU-1ª Câmara, 3.982/2009-TCU-2ª Câmara, 1.294/2008-TCU-2ª Câmara, 1.830/2008-TCU-2ª Câmara, 3.049/2008-TCU-2ª Câmara, 458/2007-TCU-2ª Câmara, 509/2007-TCU-1ª Câmara, 889/2007-TCU-1ª Câmara e 1.578/2007-TCU-2ª Câmara) .
	34.2. Desse modo, as alegações de defesa e as razões de justificativa ora apresentadas pelo responsável Paulo Roberto Preto de Oliveira devem ser rejeitadas, impondo-se, assim, o julgamento pela irregularidade das presentes contas, com imputação do débito correspondente aos valores totais, assim como a cominação da multa do art. 57 da Lei 8.443/1992.
	Da pretensão punitiva
	35. Vale ressaltar que a pretensão punitiva do TCU, conforme Acórdão 1441/2016-TCU-Plenário, que uniformizou a jurisprudência acerca dessa questão, subordina-se ao prazo geral de prescrição indicado no art. 205 do Código Civil (CC) , que é de 10 anos, contado da data de ocorrência da irregularidade sancionada, nos termos do art. 189 do CC, sendo este prazo interrompido pelo ato que ordenar a citação, a audiência ou a oitiva do responsável. No caso em exame, não ocorreu a prescrição, uma vez que o fato gerador remonta a 30/10/2014 (prazo final para prestação de contas) , e o ato de ordenação da citação ocorreu em 31/7/2019 (peça 37) .
	Da não cumulatividade das multas
	36. Quanto à possibilidade de aplicação cumulativa das multas dos arts. 57 e 58, inciso I, da Lei 8.443/1992, ainda que seja adequada a realização de citação e audiência do responsável, por força do disposto no art. 209, §4º, do RITCU, o Tribunal reconhece que existe relação de subordinação entre as condutas de 'não comprovação da aplicação dos recursos' e de 'omissão na prestação de contas', sendo a primeira consequência da segunda, o que enseja, na verificação das duas irregularidades, a aplicação da multa do art. 57, com o afastamento da multa do art. 58, inciso I, em atenção ao princípio da absorção (Acórdão 9579/2015-TCU-Segunda Câmara, Relator Vital do Rêgo; Acórdão 2469/2019-TCU-Primeira Câmara, Relator Augusto Sherman) .
	37. Conforme leciona Cezar Bitencourt (Tratado de Direito Penal: parte geral, 8ª Ed. São Paulo: Saraiva, 2003. Pg.565) , na absorção, ' (...) a pena do delito mais grave absorve a pena do delito menos grave, que deve ser desprezada'. No caso concreto, a 'omissão no dever de prestar contas', embora seja uma irregularidade autônoma, funciona como fase ou meio para a consecução da 'não comprovação da aplicação dos recursos', havendo clara relação de interdependência entre essas condutas. Dessa forma, recaindo a duas ocorrências num mesmo gestor, deve prevalecer a pena do delito mais grave, qual seja, a multa do art. 57 da Lei 8.443/1992.
	Desfecho
	38. Verifica-se, pois, não haver elementos para que se possa efetivamente aferir e reconhecer a ocorrência de boa-fé dos responsáveis, podendo este Tribunal, desde logo, proferir o julgamento de mérito pela irregularidade das contas, conforme os termos dos §§ 2º e 6º do art. 202 do Regimento Interno do TCU (Acórdão 2064/2011-TCU-Primeira Câmara - relator Min. Ubiratan Aguiar, 6.182/2011-TCU-1ª Câmara - relator Min. Weber de Oliveira, 4.072/2010-TCU-1ª Câmara - Relator Min. Valmir Campelo, 1.189/2009-TCU-1ª Câmara - Relator Min. Marcos Bemquerer, e 731/2008-TCU-Plenário - Relator Min. Aroldo Cedraz) .
	39. Ante o exposto, tem-se a confirmação de que os responsáveis incorreram nas condutas de omissão no dever de prestar contas e de descumprimento do prazo originalmente estipulado para prestação de contas dos recursos captados com amparo no Pronac 11-13631, quando deveriam tê-lo feito até 30/10/2014, que ensejam o julgamento pela irregularidade das contas e imputação do débito apurado, com fundamento nos arts. 1º, inciso I, 16, inciso III, alíneas 'a' e 'c', da Lei 8.443/1992 c/c os arts. 19 e 23, inciso III, da mesma Lei, e com arts. 1º, inciso I, 209, incisos I e III, 210 e 214, inciso III, do Regimento Interno, bem como a aplicação da multa prevista no art. 57 da Lei 8.443/1992.
	Conclusão
	40. Em face da análise promovida no Exame Técnico retro, propõe-se rejeitar as alegações de defesa e razões de justificativa do Sr. Paulo Roberto Preto de Oliveira, uma vez que não foram suficientes para sanear as irregularidades a ele atribuídas, bem como considerar revel a Estação de Projetos & Negócios Ltda., nos termos do art. 12, §3º, da Lei 8.443/1992. Os argumentos da defesa tampouco lograram afastar o débito imputado aos responsáveis. Ademais, inexistem nos autos elementos que demonstrem sua boa-fé ou a ocorrência de outras excludentes de culpabilidade.
	41. Desse modo, devem suas contas, desde logo, ser julgadas irregulares, nos termos do art. 202, § 6º, do Regimento Interno/TCU, procedendo-se à condenação dos responsáveis em débito e à aplicação da multa prevista no art. 57 da Lei 8.443/1992, em atendimento ao disposto no parágrafo único do art. 19 da mesma Lei. 
	Proposta de encaminhamento
	42. Diante do exposto, submetemos os autos à consideração superior, propondo ao Tribunal:
	42.1 considerar revel a empresa Estação de Projetos & Negócios Ltda., para todos os efeitos, dando-se prosseguimento ao processo, com fulcro no art. 12, § 3º, da Lei 8.443/1992;
	42.2. rejeitar as alegações de defesa e as razões de justificativa apresentadas pelo Sr. Paulo Roberto Preto de Oliveira; 
	42.3. julgar irregulares, nos termos dos arts. 1º, inciso I, 16, inciso III, alíneas 'a' e 'c', da Lei 8.443/1992 c/c os arts. 19 e 23, inciso III, da mesma Lei, e com arts. 1º, inciso I, 209, incisos I e III, 210 e 214, inciso III, do Regimento Interno, as contas da Estação de Projetos & Negócios Ltda. e do Sr. Paulo Roberto Preto de Oliveira, condenando-os solidariamente ao pagamento das importâncias a seguir especificadas, atualizadas monetariamente e acrescidas dos juros de mora, calculadas a partir das datas discriminadas até a data da efetiva quitação do débito, fixando-lhes o prazo de quinze dias, para que comprovem, perante o Tribunal, o recolhimento das referidas quantias aos cofres do Fundo Nacional de Cultura, nos termos do art. 23, inciso III, alínea 'a', da citada lei:
	Data de ocorrência
	Valor histórico (R$) 

	21/12/2012
	108.833,00

	21/12/2012
	6.900,00

Valor atualizado, com juros, até 24/10/2019: R$ 191.386,55 (peça 47) 
	42.4. aplicar aos responsáveis Estação de Projetos & Negócios Ltda. e Sr. Paulo Roberto Preto de Oliveira, individualmente, a multa prevista no art. 57 da Lei 8.443/1992 c/c o art. 267 do Regimento Interno, com a fixação do prazo de quinze dias, a contar da notificação, para comprovarem, perante o Tribunal (art. 214, inciso III, alínea 'a', do Regimento Interno) , o recolhimento da dívida aos cofres do Tesouro Nacional, atualizada monetariamente desde a data do acórdão até a do efetivo recolhimento, se for paga após o vencimento, na forma da legislação em vigor;
	42.5. informar ao Sr. Paulo Roberto Preto de Oliveira que, caso se demonstre, por via recursal, a correta aplicação dos recursos mas não se justifique a omissão da prestação de contas, o débito poderá ser afastado, mas permanecerá a irregularidade das contas, dando-se ensejo à aplicação da multa prevista no art. 58, inciso I, da Lei 8.443/1992.
	42.6. autorizar, desde logo, nos termos do art. 28, inciso II, da Lei 8.443/1992, a cobrança judicial das dívidas, caso não atendida a notificação;
	42.7. autorizar também, desde logo, se requerido, com fundamento no art. 28, inciso I, da Lei 8.443, de 1992 c/c o art. 217, §§ 1º e 2º do Regimento Interno, o parcelamento das dívida em até 36 parcelas, incidindo sobre cada parcela, corrigida monetariamente, os correspondentes acréscimos legais fixando- lhes o prazo de quinze dias, a contar do recebimento da notificação, para comprovar perante o Tribunal o recolhimento da primeira parcela, e de trinta dias, a contar da parcela anterior, para comprovar os recolhimentos das demais parcelas, devendo incidir sobre cada valor mensal, atualizado monetariamente, os juros de mora devidos, no caso do débito, na forma prevista na legislação em vigor, alertando os responsáveis de que a falta de comprovação do recolhimento de qualquer parcela importará o vencimento antecipado do saldo devedor, nos termos do § 2º do art. 217 do Regimento Interno deste Tribunal;
	42.8. enviar cópia do Acórdão a ser prolatado, bem como do Relatório e do Voto que o fundamentarem, à Procuradoria da República no Estado do Rio Grande do Sul, nos termos do § 3º do art. 16 da Lei 8.443/1992 c/c o § 7º do art. 209 do Regimento Interno do TCU, para adoção das medidas cabíveis;
	42.9. enviar cópia do Acórdão que vier a ser proferido à Secretaria Especial da Cultura, vinculada ao Ministério da Cidadania, que incorporou as atribuições do Ministério da Cultura (MinC) por força do Decreto 9.674, de 2/1/2019, e aos responsáveis, para ciência, informando que a presente deliberação, acompanhada do Relatório e do Voto que a fundamenta, está disponível para a consulta no endereço www.tcu.gov.br/acordaos, além de esclarecer que, caso requerido, o TCU poderá fornecer sem custos as correspondentes cópias, de forma impressa."
3. 	Enfim, por intermédio do Exmo. Sr. Procurador Júlio Marcelo de Oliveira, o MPTCU anuiu, em cota singela (Peça 51) , à aludida proposta da unidade técnica.
É o Relatório.

não há.

Procurador Júlio Marcelo de Oliveira.

TOMADA DE CONTAS ESPECIAL. LEI DE INCENTIVO À CULTURA. OMISSÃO NO DEVER DE PRESTAR CONTAS. CITAÇÃO. REVELIA DA ENTIDADE BENEFICIADA. REJEIÇÃO DA DEFESA DO DIRIGENTE. CONTAS IRREGULARES. DÉBITO. MULTA.

TOMADA DE CONTAS ESPECIAL (TCE)

Secretaria de Controle Externo de Tomada de Contas Especial (Secex-TCE).

Trata-se de tomada de contas especial instaurada pela Secretaria Especial de Cultura em desfavor de Paulo Roberto Preto de Oliveira e da Estação de Projetos & Negócios Ltda., diante da omissão no dever de prestar contas dos recursos captados sob o valor original de R$ 115.733,00 em prol do projeto cultural intitulado como "Livro Balé Folclórico da Bahia - 25 anos", nos termos da Lei n.º 8.313 (Lei de Incentivo à Cultura) , de 1991.
2.	A partir do Relatório n.º 1.784/2018 (Peça 28) , o tomador de contas assinalou a responsabilidade em desfavor da Estação de Projetos & Negócios Ltda., como ente beneficiário, e de Paulo Roberto Preto de Oliveira, como dirigente da aludida entidade, pelo dano ao erário sob o valor original de R$ 115.733,00 em face da omissão no dever de prestar contas dos aludidos recursos.
3.	No âmbito do TCU, a Secex-TCE promoveu a citação solidária da Estação de Projetos & Negócios Ltda. e de Paulo Roberto Preto de Oliveira de Célio Antônio, além da sua adicional audiência, para apresentar as suas alegações de defesa ou recolher o correspondente débito em decorrência da falta de comprovação da boa e regular aplicação dos recursos federais captados por meio do correspondente instrumento, no período de 21/12/2012 a 30/9/2014, em face da omissão no dever de prestar contas dos valores transferidos, tendo o respectivo prazo para essa prestação de contas encerrado em 30/10/2014. 
4.	Após a regular notificação, o Sr. Paulo Roberto Preto de Oliveira teria apresentado a sua defesa à Peça 45, alegando, em síntese, que a Estação de Projetos estaria inativa e as devidas contas teriam sido prestadas por meio do sistema Salic, sustentando, ainda, que o objeto teria sido regularmente cumprido (livro lançado) em sintonia com a apresentação dos supostos comprovantes de dispêndio e as fotos do lançamento do livro no sentido de demonstrar a conclusão do projeto, e, assim, requereu, ao final, o arquivamento do presente processo.
5.	A referida entidade, todavia, não teria apresentado a sua defesa, nem efetuado, tampouco, o recolhimento do débito, passando à condição de revel, nos termos do art. 12, § 3º, da Lei n.º 8.443, de 1992.
6.	De todo modo, após a análise final do feito, a unidade técnica pugnou pela irregularidade das contas de Paulo Roberto Preto de Oliveira e da Estação de Projetos & Negócios Ltda. para condená-los, solidariamente, em débito e em multa, tendo o MPTCU anuído a essa proposta.
7.	O TCU pode incorporar o parecer da unidade técnica a estas razões de decidir. 
8.	Após a análise da correspondente defesa, a Secex-TCE assinalou que os argumentos oferecidos por Paulo Roberto devem ser rejeitados pelo TCU, pois não teriam sido sequer apresentados os documentos destinados à comprovação da efetiva prestação de contas, até porque, ao contrário da alegação do responsável, a reprovação das referidas contas estaria registrada sob a situação de inadimplência no próprio Salic (Peça 23) , além da subsistência de farta comprovação documental no sentido de sustentar a reprovação das contas pela suscitada omissão, a exemplo do Laudo Final sobre a Prestação de Contas n.º 75/2018 à Peça 15 e da portaria de reprovação do projeto à Peça 16, além do Relatório de TCE à Peça 28.
9.	Para piorar, não teriam sido apresentados os elementos suficientes para o estabelecimento do necessário nexo causal entre os recursos captados e os supostos dispêndios no referido projeto cultural, até porque a relação de valores e as cópias dos canhotos do talonário de cheque não consistiriam em documentos aptos para a necessária comprovação dos dispêndios, além da estranha apresentação do recibo em duplicidade e da nota fiscal sem a vinculação com o referido projeto cultural, já que a soma dos recibos e das notas fiscais totalizaria o valor de apenas R$ 41.230,00. 
10.	A unidade técnica também teria anotado que os canhotos de passagem aérea não estariam vinculados a qualquer dispêndio sobre o projeto cultural, nem estariam vinculados a etapas da sua realização, destacando que a mera apresentação isolada de fotos sobre o suposto produto final (Peça 45, p. 31-33) não teria o condão de efetivamente resultar na devida comprovação da correta aplicação dos recursos captados.     
11.  	Não por acaso, em consonância, por exemplo, com os Acórdãos 3.898/2019, 4.997/2019, 3.995/2020 e 4.002/2020, da 2ª Câmara, a jurisprudência do TCU estaria firmada no sentido da pessoal responsabilidade do gestor pela comprovação da boa e regular aplicação dos recursos captados sob a custódia do poder público federal, submetendo todo aquele que arrecada, utiliza ou gerencia esses recursos públicos ao dever de demonstrar o correto emprego dos correspondentes valores, nos termos dos arts. 70, parágrafo único, e 37, caput, da Constituição de 1988 e do art. 93 do Decreto-Lei n.º 200, de 1967, sem prejuízo de, por analogia à Súmula n.º 286 do TCU, a pessoa jurídica de direito privado também responder como destinatária dos recursos captados, em solidariedade com os seus administradores, pelo dano causado ao erário em face da ausência de efetiva comprovação da boa aplicação desses recursos públicos.
12.	Por esse prisma, e diante, especialmente, da falta do necessário nexo causal entre os recursos captados e os supostos dispêndios incorridos no aludido projeto, a ausência de elementos suficientes para demonstrar a boa e regular aplicação dos aludidos recursos públicos daria ensejo à presunção legal de dano ao erário e, assim, estaria adequada a proposta da unidade técnica e do MPTCU no sentido da irregularidade das contas dos responsáveis para a subsequente condenação em débito e em multa.
13. 	Não subsistiria, enfim, a eventual prescrição da pretensão punitiva do TCU sobre o presente caso concreto, nos termos do Acórdão 1441/2016-TCU-Plenário, diante da ausência do transcurso de mais de dez anos entre a ordem para a citação no âmbito do TCU, em 31/7/2019 (Peça 37) , e a data fatal para a prestação de contas final do aludido projeto cultural, em 30/10/2014.
14.	Eis que, por meio do aludido Acórdão 1.441/2016 proferido na Sessão Extraordinária de 8/6/2016, o Plenário do TCU firmou o seu entendimento no sentido de que a prescrição da pretensão punitiva deve seguir a regra geral do prazo decenal, contado a partir do fato, em linha com o art. 205 do Código Civil brasileiro, interrompendo-se a contagem do aludido prazo com a ordem de citação, nos termos do art. 240, caput, da Lei n.º 13.105 (Código Processual Civil) , de 2015.
15. 	Sem prejuízo, no entanto, do respeito a esse entendimento do Tribunal, deve ser reiterada a minha ressalva já registrada em vários outros julgados do TCU no sentido de que, na ausência de lei específica, o TCU não deveria aplicar qualquer prazo prescricional sobre a referida pretensão punitiva ou, então, na pior das hipóteses, o Tribunal deveria aplicar a regra prescricional fixada pela Lei n.º 9.873, de 1999, não só porque ela trata diretamente de prescrição no âmbito do direito administrativo sancionador, mas também porque, entre outras medidas, a aludida lei manda aplicar o prazo prescricional penal, quando a infração administrativa também configure crime, além de determinar expressamente que, diante do ilícito continuado ou permanente, a contagem do prazo deve iniciar no dia da cessação do aludido ilícito.
16. 	A despeito, então, de registrar essa minha posição pessoal, o TCU deve pugnar pela pronta aplicação da multa legal em desfavor dos aludidos responsáveis, a partir do entendimento fixado pelo aludido Acórdão 1441/2016-TCU-Plenário.
17.	O TCU deve julgar irregulares, portanto, as contas de Paulo Roberto Preto de Oliveira e da Estação de Projetos & Negócios Ltda. para condená-los ao pagamento do anunciado débito, além de lhes aplicar a multa prevista no art. 57 da Lei n.º 8.443, de 1992.
Ante o exposto, pugno pela prolação do Acórdão ora submetido a este Colegiado. 
TCU, Sala das Sessões, em tagDataSessao.
Ministro-Substituto ANDRÉ LUÍS DE CARVALHO 
Relator